【裁判字號】    93,訴,300
【裁判日期】    950831
【裁判案由】    履行契約等
【裁判全文】
臺灣宜蘭地方法院民事判決               93年度訴字第300號
原      告  朝崎工程有限公司
法定代理人  甲○○
訴訟代理人  李秋銘律師
複 代 理人  黃金亮律師
被      告  亞鑫營造有限公司
法定代理人  丙○○
訴訟代理人  吳振東律師
上列當事人間履行契約等事件，本院於民國95年8月2日言詞辯論
終結，判決如下：
    主  文
被告應給付原告新台幣壹佰零貳萬肆仟陸佰捌拾元，及自民國九
十三年十月八日起至清償日止，按年息百分之五計算之利息。
訴訟費用由被告負擔。
本判決於原告以新台幣參拾肆萬貳仟元供擔保後，得假執行。但
被告如以新台幣壹佰零貳萬肆仟陸佰捌拾元為原告預供擔保，得
免為假執行。
    事實及理由
一、原告主張：原告與被告及訴外人乙○○、詮達貨運有限公司
    （下稱詮達公司）就宜蘭縣五結鄉垃圾掩埋場覆土復育工程
    事宜，於民國91年1 月16日簽立合約書，依該合約書之約定
    ，原告及乙○○、詮達公司應共同出具履約保證金新台幣（
    下同）5,200,000 元，其中原告出資50％、乙○○與詮達公
    司各出資25％，合約中並約明爾後退還履約保證金時，被告
    公司應無條件依原告、乙○○、詮達公司之前開比例退還。
    嗣原告、乙○○與詮達公司已依約支付5,200,000 元之保證
    金予被告，然被告實際交付與宜蘭縣五結鄉公所之保證金額
    僅為5, 111,680元，期間之差額為88,320元，被告無法律上
    之正當原因而受有前開差額利益，自應返還予原告、乙○○
    、詮達公司，由於詮達公司就前開契約25％之權利，業於91
    年6月11日讓與原告，故被告應返還原告75％之差額款項66,
    240 元（即88,320元×75％）。另前開垃圾掩埋場覆土復育
    工程，至91年2 月間因工程進度已達25％以上，故宜蘭縣五
    結鄉公所乃依約退還4分之1之保證金計1,277,920 元並由被
    告收受，依前揭合約書第3項之約定，被告應將退還保證金
    之75％即958,440元返還予原告。前開2項金額合計1,024,68
    0 元，惟被告迄今仍未給付，為此依不當得利及合約書之契
    約關係，起訴請求被告如數返還等語。並聲明：（一）被告
    應給付原告1,024,680元，及自起訴狀繕本送達被告翌日起
    至清償日止，按年息5％計算之利息；（二）願供擔保，請
    准宣告假執行。
二、被告則以：原告與乙○○、詮達公司就宜蘭縣五結鄉垃圾掩
    埋場覆土復育工程，雖於91年1 月16日簽訂合約書，約定由
    原告、乙○○、詮達公司共同以被告名義承攬上開工程， 3
    人依序按50％、25％、25％持股比例，出具履約保證金5,20
    0,000 元，嗣後退還履約保證金時，被告應依該持股比例退
    還。然核其文義，應為 3人就退還合夥資金之約定，依公司
    法第13條第 1項前段規定，原告與詮達公司本不得為合夥事
    業之合夥人，則原告與詮達公司、乙○○為承攬上開工程所
    簽訂之系爭合夥契約，即因違反法律之禁止規定，依民法第
    71條前段規定，應屬無效。該合夥契約既屬無效，則其第 3
    項有關退還履約保證金之約定，亦應歸於無效，故原告依前
    開契約約定，請求被告退還差額保證金 958,440元，並無理
    由。退步言，縱認前開合約書第 3項之約定乃屬有效，然原
    告、乙○○、詮達公司雖將上述履約保證金匯至被告帳戶內
    ，但系爭工程係前述 3人以被告名義承攬，被告僅為名義上
    之承攬人，依系爭合約第 4項約定，原告、乙○○、詮達公
    同意以 8,500,000元，將系爭工程由乙○○負責施作完成，
    嗣乙○○依約施作該工程，五結鄉公所已將第 1期履約保證
    1,277,920 元退還，被告於受領該款項後，經原告與詮達公
    司之同意及指示將之全數給付乙○○，作為原告應給付乙○
    ○土方之金額。況系爭工程係由乙○○出面，與被告協商，
    約定由被告出借公司執照等，供原告參加該工程之投標事宜
    ，是被告依其與乙○○間之約定，將上開履約保證金匯給乙
    ○○，再由乙○○按其與原告間之持股比率及其他約定分配
    ，完全符合一般工程借牌慣例，應屬有據。又縱認原告對於
    被告確有系爭 1,024,680元之債權，但乙○○已依系爭合約
    書第4項約定完成該工程進度 25％，原告應按投資比例計算
    其應付給乙○○之工程款，另有土石方之盈餘分配款，乙○
    ○已於94年 2月14日將其依系爭合約對原告得請求之工程款
    及土石方分配款 2,576,244元之請求權讓與被告，另被告對
    於原告亦有系爭工程行政管理費 510,000元債權（即俗稱借
    牌費）存在，前開債權、債務之給付種類相同，並均屆清償
    期，被告得主張抵銷，經抵銷後，原告對於被告之債權已全
    部消滅，自不得再向被告請求等語，資為抗辯。並聲明：（
    一）原告之訴及假執行之聲請均駁回；（二）如受不利判決
    ，願供擔保請准宣告免為假執行。
三、兩造不爭執之事實：
（一）兩造及訴外人乙○○、詮達公司就宜蘭縣五結鄉垃圾掩埋
      場覆土復育工程，於91年1 月16日簽立合約書，約定由原
      告、乙○○及詮達公司共同出具履約保證金5,200,000 元
      ，其中原告出資50％、乙○○及詮達公司各出資25％，爾
      後退還履約保證金時，被告應無條件依前開比例退還。
（二）原告、乙○○及詮達公司已依約按比例支付5,200,000元
      予被告作為履約保證金（原告2,600,000元、乙○○及詮
      達公司各1,300,000元）。
（三）被告繳交予宜蘭縣五結鄉公所之差額保證金為5, 111,680
      元（以4張華南銀行定存單每張各1,277,920元繳納），尚
      有88,320元餘額未供作保證金。
（四）上開工程以被告名義向宜蘭縣五結鄉公所承攬，原告、乙
      ○○、詮達公司同意以8,500,000 元，由乙○○負責完成
      該場之工程施工設施，由原告負責各項土方事宜。
（五）91年2 月間，因前開工程進度已逾25％，宜蘭縣五結鄉公
      所依約退還第1期即4分之1之差額保證金1,277,920元給被
      告。被告將上開五結鄉公所退還之保證金全部匯給乙○○
      。
（六）系爭工程所需土方177,000立方公尺，第1次土方由原告運
      進67,719立方公尺，第2 次土方39,711立方公尺被核准註
      銷，合約約定損失由原告、乙○○及詮達公司分攤，第 3
      次土方14,000立方公尺於90年12月13日起至91年1月10日
      止，由訴外人笙豪晨開發有限公司（下稱笙豪晨公司）運
      進，第4次土方36,000立方公尺於91年1月22日起至91年2
      月28日止，由笙豪晨公司運進，第5次土方1,400立方公尺
      於91年5月1日起至同年月31日止由訴外人利晉工程股份有
      限公司運進。
（七）原告於91年1月25日已付2,000,000元工程款予乙○○。
（八）詮達公司於91年 6月11日將系爭合約所有之25％之權利讓
      與原告；乙○○亦於94年 2月14日將其依系爭合約對原告
      得請求之工程款及土石方分配款讓與被告。
四、得心證之理由：
    本件兩造爭執之處乃在於：（一）原告就本件請求法律依據
    為何？有無理由？（二）被告將系爭履約保證金匯給乙○○
    是否經過原告同意？若未經過原告同意，是否有其他事由得
    對抗原告？（三）如不可對抗原告，則被告主張行使抵銷權
    是否有理由，亦即：（１）乙○○對原告尚有無工程款及土
    石方所得分配款可請求：1、原告第1次運進之土石方所得，
    應付給乙○○多少？2、後3次土石方由何人運進？所得為何
    人？原告與乙○○各有何分配款可請求？3、第2次被註銷之
    土方，原告及乙○○各負擔多少損失？4 、給付乙○○之工
    程款如何計算？原告應給付多少？（２）如有，被告可否據
    以抵銷本件請求，有無理由？茲審酌如下：
（一）原告就本件請求法律依據為何？有無理由？
  １、按基於契約自由，當事人在不違反強制規定及公序良俗範
      圍內，得訂立任何內容之債權契約，惟民法雖不採契約類
      型強制原則，但對於若干日常生活上常見之契約類型，設
      有規定，賦予一定名稱，學說上稱為典型契約或有名契約
      。至法律上未特別規定賦予一定名稱之契約，則稱為非典
      型契約或無名契約，此為民法一面採契約自由原則，一面
      又列舉典型契約之產物，蓋社會生活變化外端，交易活動
      日益複雜，當事人不能不在法定契約類型之外，另創新型
      態之契約，以滿足不同之需要，關於非典型契約之分類，
      學說上尚無定論，常見者有純粹的無名契約、契約聯立及
      混合契約等，但民法總則有關法律行為及債編通則之規定
      ，於非典型契約均有其適用。其中所謂之契約聯立，係指
      數個契約（典型）或非典型具有相互結合之關係者而言，
      其結合之主要情狀有二：一為單純外觀之結合，即數個獨
      立之契約僅因締結契約之行為（例如訂立一個書面）而結
      合，相互間不具依存關係，於此情形應適用其固有典型（
      或非典型）契約之規定，以判斷其效力；另一則為具有一
      定依存關係之結合，即依當事人之意思，一個契約之效力
      或存在依存於另一個契約之效力或存在，於此情形，其個
      別契約是否有效成立，雖應就各該契約判斷之，但設其中
      之一個契約不成立、無效、撤銷或解除時，則另一個契約
      亦應同其命運，合先敘明。
  ２、次按，稱合夥者，謂2 人以上互約出資以經營共同事業之
      契約。民法第667條第1項定有明文。查本件原告與訴外人
      乙○○、詮達公司前就宜蘭縣五結鄉垃圾掩埋場覆土復育
      工程事宜，於91年1 月16日簽立合約書，約明原告（甲方
      ）、乙○○（乙方）、詮達公司（丙方）共同以被告名義
      標得前開工程，且原告、乙○○、詮達貨運公司分別持有
      股份比率依序為50％、25％、25％，並共同出具履約保證
      金5,200,000元，及共同以8,500,000元之工程款，由乙○
      ○負責完成該場之工程施工設施；土石方申請量遭註銷之
      損失由前開3人負責分攤，支付工程款8,500,000元，需由
      土石方申請量扣除，並由前開3 人共同負責監督完成工程
      ，另申請土方所得之金額亦按該3 人持股比例分得等內容
      ，此有原告所提出之五結鄉垃圾垃圾掩埋場覆土復育工程
      合約書1 件在卷可按。是原告與乙○○、詮達貨運公司共
      同約定各自出資比例，以合作經營垃圾掩埋場覆土復育工
      程營利，乃屬合夥契約，亦為兩造所不爭，應堪予確定。
      惟按，公司不得為他公司無限責任股東或合夥事業之合夥
      人，公司法第13條第1項另定有明文。此為強制規定，違
      反之者，依民法第71條規定，該合夥契約為無效（最高法
      院86年度台上字第1587號裁判意旨可資參照）。從而，
      本件原告與訴外人詮達公司既均為公司組織，依法應不得
      為合夥事業之合夥人，則渠等與乙○○共同簽訂前述合夥
      契約，已違反公司法所定之強制規定，而自始無效，當然
      、確定不生效力。
  ３、次查，兩造對於原告與訴外人乙○○、詮達公司得以施作
      前開工程，係由其3 人共同借用該公司名義參與投標，並
      於得標後由其3 人共同出具履約保證金負責實際施作等節
      ，均不爭執，是原告、乙○○及詮達公司與被告之間，乃
      存有一借牌之無名契約，亦堪認定。而查，原告與乙○○
      、詮達公司於借牌得標後，事後另行於前開時、地就系爭
      工程簽訂書面契約時，其合約契約當事人除上開3人外，
      雖亦包含非屬合夥人之被告在內，惟觀諸卷附合約書所載
      ，該合約內文總共有8項條款，其中第1、2、4、5、6 、7
      、8各項，均係規範原告與乙○○、詮達公司三方，就前
      述合夥事業之持有比例、合夥事務執行之方法與報酬、損
      失負擔原則、共同監督義務及盈餘分配及計算方法等內容
      ，亦即均屬原告與乙○○、詮達公司內部合夥契約之範疇
      。除此之外，僅該合約第3項涉及被告公司，而由原告、
      乙○○、詮達公司與被告等四方共同約定：「甲、乙、丙
      三方共同出具履約保證金5,200,000元，存有匯款收據為
      證，爾後退還保證金，被告應無條件依三方持有比率退還
      」。核其性質，並非屬前開「合夥契約」內容之一部，而
      係原告、乙○○、詮達公司3人，另與合夥當事人以外之
      第三人即被告針對「履約保證金之歸還方式」特為約定，
      亦即被告因此項約定負有依原告、乙○○、詮達公司三方
      持有比率，分別退還予渠等所提供履約保證金之義務，應
      屬上開四方就「借牌契約」中之履約保證金退還乙節，另
      為補充之約定。前開2項契約（即合夥契約與借牌契約之
      補充約定）雖訂立在一個書面，然相互間應不具有依存之
      關係，亦即依當事人之意思，前開四方對外之借牌契約補
      充約定之效力或存在，並非必然依存於三方內部之另一合
      夥契約之效力或存在，而僅為單純外觀之結合，應分別判
      斷其效力，故系爭補充約定應不受前揭合夥契約效力之影
      響，而屬有效故被告辯稱本件合夥契約既屬無效，則合約
      第3項有關退還履約保證金之約定，亦應歸於無效云云，
      尚不足採。
  ４、又原告主張其與乙○○、詮達公司前因借用被告公司名義
      標取系爭工程，而共同出具履約保證金5,200,000元（其
      中原告出資50％、乙○○與詮達公司各出資25％）予被告
      繳納給業主即五結鄉公所，然被告實際交付與五結鄉公所
      之保證金額僅為5,111,680元，差額88, 320元並未供作履
      約保證金，亦未返還；另渠等四方於前揭合約第3款，約
      明爾後退還履約保證金時，被告公司應無條件依原告、乙
      ○○、詮達公司之前開比例退還。由於系爭工程嗣於91
      年2月間已因工程進度達25％以上，故五結鄉公所乃依約
      退還4分之1之保證金計1,277, 920元並由被告收受等事實
      ，業據其提出與所述相符之前述合約書及匯款單等件為佐
      ，且為被告所不爭執，並有宜蘭縣五結鄉公所93年11月24
      日五鄉清字第0930014035號函暨附件在卷可按，堪信屬實
      。從而，原告主張依據不當得利及合約書第3項約定等法
      律關係，請求被告按其持有比例返還原供保證金差額及發
      還之履約保證金，應為有理由。
（二）被告將系爭履約保證金匯給乙○○是否經過原告同意？若
      未經過原告同意，是否有其他事由得對抗原告？
  １、按當事人主張有利於己之事實者，就其事實有舉證之責任
      ，民事訴訟法第277 條前段定有明文。查系爭履約保證金
      乃由共同借牌之原告、乙○○、詮達公司分別按出資比例
      匯入被告公司帳戶，嗣原告、乙○○、詮達公司與被告等
      四方於系爭合約書第3 款中復共同約定：「甲、乙、丙三
      方共同出具履約保證金5,200,000 元，存有匯款收據為證
      ，爾後退還保證金，被告應無條件依三方持有比率退還」
      ，依契約文義，足認渠等特就履約保證金之歸還方式另為
      約定，被告自應受其拘束，負有依原告、乙○○、詮達公
      司三方持有比率，分別退還渠等所提供履約保證金之義務
      ，已如前述，則被告辯稱收受五結鄉公所退回之第一期履
      約保證金1,277,920元，乃經原告及詮達公司之同意，始
      未按原告、乙○○、詮達公司之出資比例分別退還，而係
      全部匯給乙○○乙節，自應由其依法負舉證之責。然查，
      被告主張前開事實，雖據其聲請證人丁○○即被告公司會
      計到庭為證（詳卷一第76至78頁），然證人證述前開款項
      五結鄉公所撥下後，其就請求乙○○過來領，不知道有無
      先通知其他股東，系爭借牌工程伊只知道乙○○，到訴訟
      前並不知道另有原告公司，工程款（保證金）匯下來時，
      老闆叫伊聯絡，是針對借牌的乙○○等情容，顯不足以證
      明被告將系爭退還之履約保證金全數匯給乙○○，乃經過
      原告及詮達公司之同意，而被告亦未提出其他證據以佐其
      說，自難認其已盡舉證之責，而不足採。
  ２、被告另辯稱：系爭工程係由乙○○出面，與被告協商，約
      定由被告出借公司執照等，供原告參加該工程之投標事宜
      ，是被告依其與乙○○間之約定，將上開履約保證金匯給
      乙○○，再由乙○○按其與原告間之持股比率及其他約定
      分配，完全符合一般工程借牌慣例，應屬有據云云。惟查
      ，原告、乙○○、詮達公司前就該合夥事宜簽訂合約書時
      ，另就履約保證金之退還事宜，另與合夥契約以外之被告
      簽訂四方約定言明：「爾後退還保證金，被告應無條件依
      三方持有比率退還」，且契約最末段亦載明「上述條款所
      列，被告均同意甲、乙、丙三方所訂契約，唯空口無憑，
      特立此約以益日後各方不詳之爭議，本合約乙式4份，4方
      各執1份」等文字，是被告亦不否認前開契約之真正，則
      其自應受該合約第3款中約明保證金退還方式之拘束，確
      實依約履行，故其以前揭返還符合一般工程借牌慣例等詞
      為辯，亦不足採。
（三）被告主張行使抵銷權是否有理由，亦即：（１）乙○○對
      原告尚有無工程款及土石方所得分配款可請求：1 、原告
      第1次運進之土石方所得，應付給乙○○多少？2 、後3次
      土石方由何人運進？所得為何人？原告與乙○○各有何分
      配款可請求？3、第2次被註銷之土方，原告及乙○○各負
      擔多少損失？ 4、給付乙○○之工程款如何計算？原告應
      給付多少？（２）如有，被告可否據以抵銷本件請求，有
      無理由？
  １、查本件原告、詮達公司乃為公司組織，依法不得為合夥人
      ，渠等與乙○○所訂合夥契約乃屬無效，且自始當然不生
      效力，已如前述，故乙○○自不得本於該無效之合夥契約
      ，請求原告或詮達公司返還工程墊款及請求盈餘分配款，
      亦即乙○○對於原告或詮達公司並無所訂之工程墊款及土
      石方所得分配款（即盈餘分配款）之契約請求權存在，則
      被告辯稱乙○○已於94年2月14日將其依系爭合約對原告
      得請求之工程款及土石方分配款共計2,576,244元之請求
      權讓與被告，並提出債權讓與契約書1份為佐（詳卷二第
      21 頁），而主張對於原告亦有債權存在，予以抵銷云云
      ，並不足採。
  ２、被告另辯稱：縱認原告對於被告有系爭履約保證金債權存
      在，其對於原告另有系爭工程行政管理費510,000 元債權
      （即俗稱借牌費）存在，亦得主張抵銷云云。然查，兩造
      間雖有借牌契約存在，惟約定報酬為何，自仍應由被告就
      前開有利於己之事實負舉證之責，惟被告就其主張前開數
      額，並未提出任何證據以為佐證，亦難認其就此已盡舉證
      責任，則其此部分主張，仍不足採。
（四）末查，系爭工程借牌人即出資人之一之詮達公司，業於91
      年6 月11日與原告簽訂股份轉讓書，約定將其就系爭工程
      履約保證金返還請求權讓與原告，此有原告所提出之股份
      轉讓書為佐，且為被告所不爭執，堪信屬實。又前開履約
      保證金返還請求權之行使，乃係基於借牌契約之法律關係
      ，不受原告、乙○○與詮達公司內部間之合夥契約無效之
      影響，亦如前述，則詮達公司將其對被告之履約保證金返
      還請求權讓與，應已發生合法之效力。從而，原告主張基
      於不當得利及兩造合約書第3項約定等2項法律關係，請求
      被告應按原告持有比例，返還其溢付之履約保證金差額66
      ,240 元（即88,320元×75％），及五結鄉公所嗣後退還
      之履約保證金958,440元（即1,277,920元×75％），合計
      1, 024,680元，及自起訴狀繕本送達被告翌日即93年10月
      8日起至清償日止，按年息5％計算之利息，為有理由，應
      予准許。
五、假執行之宣告：兩造均陳明願供擔保，聲請宣告假執行及免
    為假執行，核無不合，爰酌定相當擔保金額分別准許之。
六、本件事證已臻明確，兩造其餘攻擊、防禦方法，經核與判決
    結果無影響，爰不逐一論述，附此敘明。
七、訴訟費用負擔之依據：民事訴訟法第78條。
中    華    民    國    95    年    8     月    31    日
                  臺灣宜蘭地方法院民事庭
                      法  官  林翠華
正本與原本無異。
如不服本判決應於判決送達後20日內提出上訴狀（須附繕本）。
中    華    民    國    95    年    8     月    31    日
                      書記官  陳旺誠


司法院資訊處製作；財團法人民間司法改革基金會備份。
